【裁判字號】    95,台上,2674
【裁判日期】    950518
【裁判案由】    違反水土保持法
【裁判全文】
最高法院刑事判決            九十五年度台上字第二六七四號
    上  訴  人  甲○○
                        2號
    選任辯護人  邱聰安律師
    上  訴  人  乙○○
                        2號
                        號
上列上訴人等因違反水土保持法案件，不服台灣高等法院花蓮分
院中華民國九十二年一月三十日第二審判決（九十年度上訴字第
二六三號，起訴案號：台灣台東地方法院檢察署八十八年度偵字
第三二○、一五一三號），提起上訴，本院判決如下：
    主  文
原判決撤銷，發回台灣高等法院花蓮分院。
    理  由
本件原判決認定上訴人甲○○曾因違反山坡地保育利用條例案件
，乙○○曾因違反森林法案件，分別經法院判處有期徒刑三月及
有期徒刑九月，均經宣告緩刑，而仍不知悔改。甲○○基於概括
之犯意，或單獨或與乙○○共同違法竊佔下列國（公）有山坡地
採礦，設置工作物，任意挖掘並傾倒廢土，導致部分土地水土嚴
重流失：(一)、甲○○於民國八十七年三月間，為台東縣成功鎮芝
田地區礦業執照三一八三號之長生石礦實際負責人，該礦區並以
甲○○母親黃陳錦雪名義向國有財產局承租台東縣成功鎮○○段
白蓮小段第三九九號、第三九九之一號、第三九九之二號、第三
九九之三號、第三九九之四號、第三九九之五號等屬於山坡地以
及林地之土地採礦，嗣因經濟部礦務局發現甲○○採礦屢次有違
規不聽告誡之情事，乃於八十七年十月二日以八七東管九四九○
號函，通知甲○○停止開採，而其承租之前揭土地也在七十九年
十二月二十八日租期屆滿，均未能完成承租手續，甲○○竟未經
礦物局以及國有財產局之同意，亦未經台東縣政府同意，仍在前
揭公有山坡地以及林地內，擅自開採石礦，並且任意傾倒廢土石
，導致該處山坡地多處嚴重破壞崩落，水土嚴重流失。甲○○另
又在台東縣成功鎮○○段新港小段第三九○之一○七號土地上，
海拔約七百公尺山坡地，未經同意，擅自興建二層樓之鐵皮屋一
棟，佔地一百六十一點八九平方公尺，供採礦工人住宿之用。(二)
、甲○○又基於概括之犯意自八十七年十一月十六日起，因見石
灰石建材有利可圖，與乙○○竟共同基於意圖為自己不法所有之
犯意聯絡，由乙○○僱用不知情之貨車司機王連發、劉振元及挖
土機司機吳金財（均經無罪判決確定），以俗稱怪手之挖土機，
前往台東縣成功鎮新港西方新港溪南岸富榮山區即台東縣成功鎮
○○段新港小段第八八一地號土地（下稱富榮山區），擅自拓寬
道路、盜採石灰石礦，並由劉振元以大貨車載送至花蓮縣甲○○
所經營之崑聯股份有限公司（下簡稱崑聯公司），作為建築用材
，並導致現場多處坍蹋，水土流失；另又前往台東縣成功鎮○○
段白蓮小段第四○六號土地，盜採石灰石礦，載送石灰石礦至崑
聯公司，作為石灰建材，迄同年十一月十八日下午四時許，為警
當場查獲等情。因而撤銷第一審關於上訴人等部分之判決，改判
論處甲○○共同連續在公有山坡地及公有林地未經同意擅自採礦
，致生水土流失罪刑；乙○○共同在公有山坡地及公有林地未經
同意擅自採礦，致生水土流失罪刑，固非無見。
惟查(一)、水土保持法第三十二條第一項前段之罪，係以在公有或
私人山坡地或國、公有林區或他人私有林區內未經同意擅自墾殖
、占用或從事第八條第一項第二款至第五款之開發、經營或使用
，致生水土流失或毀損水土保持之處理與維護設施為構成要件。
是其行為態樣自包括擅自墾殖、占用或從事同法第八條第一項第
二款至第五款之開發、經營或使用等不同情形。又同條第二項前
段規定：前項情形致釀成災害者，加重其刑至二分之一。原判決
依前揭事實記載，論上訴人等犯該條項之在公有山坡地及公有林
地未經同意擅自採礦，致生水土流失罪，但其理由則謂核上訴人
等所為，係犯水土保持法第三十二條第一項（前段）之濫墾釀成
災害罪（及礦業法第九十六條第一款之違法採礦罪）。致上訴人
等之行為態樣究係擅自墾殖或是擅自採礦，其行為結果係致生水
土流失或是釀成災害，主文及事實之記載與理由說明不相適合；
且既謂其濫墾釀成災害，又未依同條第二項前段加重其刑，均有
可議。(二)、刑法上所謂法規競合，係指同一犯罪構成要件之一個
犯罪行為，而因法規之錯綜關係，同時有數法條可以適用，乃依
一般法理擇一適用之謂。原判決關於甲○○前揭(一)部分之犯行，
於理由內謂：山坡地保育利用條例第三十四條第一項之罪與水土
保持法第三十二條（第一項前段）之規定相較，在要件幾乎相同
，僅水土保持法另有致生水土流失之特別要件規定，因此二罪名
乃屬於一種法規競合之吸收關係，在有競合之情形，自應適用水
土保持法。而甲○○（前揭在白蓮小段第三九九之一號等公有山
坡地採礦）之行為確實已經造成水土流失之結果，所犯自屬水土
保持法第三十二條第一項（前段）之罪，而非山坡地保育利用條
例第三十四條（第一項）之罪。另其擅自興建房舍部分，尚未產
生水土流失之實害，僅成立山坡地保育利用條例第三十四條第一
項之罪，而不構成水土保持法第三十二條第一項（前段）之罪。
甲○○違法採礦以及興建房舍，前後二次違反山坡地保育利用條
例之犯行，時間密接，構成要件相同，……為連續犯，應以一罪
論，應為水土保持法第三十二條第一項（前段）之罪所吸收等語
（原判決理由壹、二）。然原判決既認其違法採礦部分，因法規
競合而擇一適用水土保持法第三十二條第一項（前段）之罪，而
排除山坡地保育利用條例第三十四條第一項之適用，另又謂此部
分違反山坡地保育利用條例之犯行，與興建房舍違反山坡地保育
利用條例之犯行，有連續犯關係，應以一罪論，難謂無判決理由
矛盾之可議。又沒收為從刑之一種，依主從不可分原則，應適用
與主刑相同之法律而宣告。原判決關於甲○○之主刑依法規競合
而擇一適用水土保持法論罪，而其從刑部分，則適用山坡地保育
利用條例第三十四條第五項規定，諭知如原判決附圖所示斜線部
分內之鐵皮屋一棟沒收，亦有可議。(三)、科刑判決書記載之犯罪
事實，為論罪科刑適用法律之基礎，故凡於適用法令有關之事項
，必須詳加認定明確記載，然後於理由內明認定犯罪事實所憑
之證據及其認定之理由，使事實與理由互相一致，方為合法。原
判決事實(一)關於甲○○在前揭第三九九之一號等山坡地違法採礦
之時間，究係自何時起，是否為七十九年十二月二十八日租期屆
滿時或是八十七年三月間起，其終止日是否為八十七年十月二日
，未詳予記載認定；對於擅自興建鐵皮屋之時間亦未記載，且該
鐵皮屋之佔地面積究為一百六十一點八九平方公尺，或是一萬六
千一百八十九平方公尺，事實記載與理由說明，亦不一致，已難
資為判斷其適用法律當否之依據。又原判決事實欄(二)記載上訴人
等此部分犯行係自八十七年十一月十六日起至同年月十八日下午
四時許為警查獲等情。但其理由內引述甲○○於偵查中自承：八
十七年間開採，是沿舊路開採，本來在第二採礦區，因品質不好
，所以到第三採礦區開採等情。並謂依台東縣成功地政事務所之
土地複丈成果圖（即原判決附圖）其盜採範圍區域面積多達三萬
六千二百七十平方公尺，已達同段第四○六地號土地面積約六分
之一。如果無訛，則上訴人等此部分之犯行，究竟起於何時？如
以原判決之記載，在三天之內所為，其盜採之範圍區域面積是否
能達如此之大，即非無疑。原判決對此未詳予調查釐清，遽為上
開記載認定，有調查未盡及理由矛盾之違法。上訴人等分別提起
上訴，指摘原判決不當，非無理由。按第三審法院應以第二審判
決所確認之事實為判決基礎，刑事訴訟法第三百九十四條第一項
前段定有明文。原判決上述之違背法令，影響於事實之確定，本
院無可據以為裁判，應將原判決撤銷，發回原審法院更為審判。
上訴人等一行為同時觸犯修正前礦業法第九十六條第一款部分，
雖屬不得上訴第三審之案件，但基於審判不可分原則，仍為上訴
效力所及，併予發回。
據上論結，應依刑事訴訟法第三百九十七條、第四百零一條，判
決如主文。
中    華    民    國  九十五  年    五    月   十八   日
                      最高法院刑事第一庭
                          審判長法官  董  明  霈
                                法官  林  茂  雄
                                法官  張  祺  祥
                                法官  呂  永  福
                                法官  陳  東  誥
      本件正本證明與原本無異
                                      書  記  官
中    華    民    國  九十五  年    五    月  二十四  日
                                                      j


司法院資訊處製作；財團法人民間司法改革基金會備份。
